---
title: "PROYECTO TD 2026: FASE 1"
author: "1º GCD, Tratamiento de los Datos"
date: "`r Sys.Date()`"
output:
  bookdown::pdf_document2:
    fig_caption: yes
    df_print: kable
  bookdown::html_document2:
    fig_caption: yes
    df_print: kable
# output:
#   bookdown::pdf_document2:
#     fig_caption: yes
#     latex_engine: xelatex
# header-includes:
lang: es
header-includes:
  - \usepackage{graphicx}
  - \usepackage{fancyhdr}
  - \usepackage{caption}
  - \addto\captionsspanish{\renewcommand{\tablename}{Tabla}}
  - \pagestyle{fancy}
  - \fancyhf{}
  - \renewcommand{\headrulewidth}{0.5pt}
  - \renewcommand{\footrulewidth}{0.4pt}
---

# Documento RMarkdown con Referencias en Español

**IMPORTANTE**: `dejar siempre al menos una línea entre la celda de código`
`y el texto Rmarkdown. Sino no pondrá correctamente las referencias`

ESTE RMD SE USARÁ PARA MANIPULAR LOS DATOS, LUEGO PASAREMOS TODA LA INFORMACIÓN
AL ESQUELETO mdpi modificado
https://aulavirtual.uv.es/mod/resource/view.php?id=3579580

```{r setup, include=FALSE}
knitr::opts_chunk$set(echo = TRUE)
```

#LIBRERÍAS
```{r}
###REVISAR EL ARCHIVO paketes.R
library(readr)
library(dplyr)
library(lubridate)
library(stringr)
library(forcats)
library(tidyr)
library(rticles)
```

#CARGA DE DATOS
```{r}
logdata <- read_csv("data/logs_moodle_anon.csv", 
    na = "NA")

head(logdata)
tail(logdata)
```

#INTRODUCCIÓN

  La plataforma Moodle se ha vuelto el corazón de la universidad. 
Lo más interesante es que sin darnos cuenta dejamos huella en ella cada vez que
entramos. Nuestro equipo va a sacar información de ese caos de datos.

Econtraremos números y registros brutos que no hay quien los entienda.

¡Pero con el curso de Tratamiento de Datos estamos adquieriendo la capacidad de 
conseguirlo!

Nos centraremos en tres apartados:

   Filtrar y ordenar los datos para tratar datos reales.
   
   Obtener conclusiones de los datos gracias a la información substraida.
   
   Graficar y crear dashboards fáciles de entender para el ojo humano.
   
El objetivo es que los profesores dejen de trabajar a ciegas.
Con estos datos en mano podrán organizar las clases y los materiales sabiendo
cómo interactúan de verdad sus alumnos y no cómo creemos que lo hacen.

#PREGUNTAS A RESPONDER:

 1.  ¿A qué hora del día se conetan más los alumnos?
 
 2.  ¿Qué días de la semana hay menos actividad en la plataforma? 
 
 3.  ¿Cuáles son los materiales o apartados que casi nadie utiliza?
 
 4.  ¿Los alumnos entran a Moodle antes de que empiece la clase o después?
 
 5.  ¿Qué usuario se ha conectado más veces entre las 01:00 y 05:00?
 

  

#PROCESAMIENTO:

```{r}
#Definimos una función llamada procesa_logs_moodle. Esta función está diseñada 
#para leer, limpiar y transformar un archivo de logs de Moodle, convirtiendo los
#datos en un data frame estructurado y listo para su análisis. 
#La función no utiliza realmente el algumento de entrada,
#ya que carga directamente el archivo csv predefinido con los logs.

procesar_logs_moodle <- function(logdata) {
  logdata <- read_csv("data/logs_moodle_anon.csv")
  
#Renombramos las columnas, para que sean más manejables, quitando espacios o 
#cambiando los nombres más largos a otros más cortos
  logdata <- logdata %>%
    rename(
      hora = `Hora`,
      usuario = `Nombre completo del usuario`,
      usuario_afectado = `Usuario afectado`,
      contexto = `Contexto del evento`,
      componente = `Componente`,
      evento = `Nombre evento`,
      descripcion = `Descripción`,
      origen = `Origen`,
      ip = `Dirección IP`
    )

  # Conversión variable Hora 
  logdata <- logdata %>%
    mutate(
      hora = str_replace(hora, ",", ""), #elimino la coma 
      hora = dmy_hms(hora), #texto en formato fecha-hora 
    )


  #Creación columnas fecha, hora_dia y dia_semana
  logdata <- logdata %>%
    mutate(
      fecha = as_date(hora),
      hora_dia = hour(hora),
      dia_semana = wday(hora, label = TRUE)
    )

  # Ordeno los registros por fecha y hora de más antigup a más reciente
  logdata <- logdata %>%
    arrange(hora)

  return(logdata)
}
```

#DATASET LIMPIO:

```{r}
#Como se veria el dataset ya limpio y organizado
logdata <- read_csv("data/logs_moodle_anon.csv")
logs <- procesar_logs_moodle(logdata)

```

#SUMMARY:

```{r}
#Comprobamos que los tipos de las variables son correctos y vemos mediante 
#summary si sus valores son coherentes.
summary(logs)

```

#ANÁLISIS DE NA's:

```{r}
#Analizamos los datos perdidos(NA) de cada una de las variables del .csv
na_por_variable <- logs %>%
  summarise(across(everything(), ~sum(is.na(.)))) %>%
  pivot_longer(everything(), 
               names_to = "variable", 
               values_to = "n_NA") %>%
  filter(n_NA > 0)

na_por_variable
```

#CREACIÓN DE LA TABLA:

```{r tabla-componentes}

tabla_componentes <- logs %>%
  group_by(componente) %>%
  summarise(Frecuencia = n()) %>%
  arrange(desc(Frecuencia)) %>%
  rename(Componente = componente)

knitr::kable(tabla_componentes, 
             caption = "Apartados más visitados del Aula Virtual.", 
             booktabs = TRUE)
```
La Tabla \@ref(tab:tabla-componentes) muestra el ranking de uso por componentes.

Una vez procesados los datos, resulta fundamental comprender temporalmente cómo 
interactúan los usuarios con la plataforma. 

```{r figura-actividad, fig.cap = "Actividad en el aula virtual por día de la semana"}
library(ggplot2)
grafico_dias <- logs %>%
  ggplot(aes(x = dia_semana)) +
  geom_bar(fill = "steelblue", color = "black") +
  labs(
    title = "Figura 1: Actividad en el Aula Virtual por día de la semana",
    x = "Día de la semana",
    y = "Cantidad de eventos") 

grafico_dias
```

La Figura \@ref(fig:figura-actividad) muestra la actividad de los alumnos en el
aula virtual por día de la semana.
Como se puede observar, existe una mayor actividad en los dias lectivos, 
que los dias de fin de semana.