---
title: "Ejemplo de Tabla y Figura en RMarkdown"
author: "Marcelino Martínez Sober"
date: "`r Sys.Date()`"
output:
  bookdown::html_document2:
    fig_caption: yes
    df_print: kable
  bookdown::pdf_document2:
    fig_caption: yes
    df_print: kable
# output:
#   bookdown::pdf_document2:
#     fig_caption: yes
#     latex_engine: xelatex
# header-includes:
lang: es
header-includes:
  - \usepackage{graphicx}
  - \usepackage{fancyhdr}
  - \usepackage{caption}
  - \addto\captionsspanish{\renewcommand{\tablename}{Tabla}}
  - \pagestyle{fancy}
  - \fancyhf{}
  - \renewcommand{\headrulewidth}{0.5pt}
  - \renewcommand{\footrulewidth}{0.4pt}
---

# Documento RMarkdown con Referencias en Español

**IMPORTANTE**: `dejar siempre al menos una línea entre la celda de código y el texto Rmarkdown. Sino no pondrá correctamente las referencias`

ESTE RMD SE USARÁ PARA MANIPULAR LOS DATOS, LUEGO PASAREMOS TODA LA INFORMACIÓN
AL ESQUELETO mdpi modificado
https://aulavirtual.uv.es/mod/resource/view.php?id=3579580

```{r setup, include=FALSE}
knitr::opts_chunk$set(echo = TRUE)
```

#LIBRERÍAS
```{r}
###REVISAR EL ARCHIVO paketes.R
library(readr)
library(dplyr)
library(lubridate)
library(stringr)
library(forcats)
library(ggplot2)
```

#CARGA DE DATOS
```{r}
library(readr)
logdata <- read_csv("data/logs_moodle_anon.csv", 
    na = "NA")

head(logdata)
tail(logdata)
```


```{r}
#Definimos una función llamada procesa_logs_moodle. Esta función está diseñada para leer, limpiar y transformar un archivo de logs de Moodle, convirtiendo los datos en un data frame estructurado y listo para su análisis. La función no utiliza realmente el algumento de entrada, ya que carga directamente el archivo csv predefinido con los logs.

procesar_logs_moodle <- function(logdata) {
  logdata <- read_csv("data/logs_moodle_anon.csv")
  
#Renombramos las columnas, para que sean más manejables, quitando espacios o cambiando los nombres más largos a otros más cortos
  logdata <- logdata %>%
    rename(
      hora = `Hora`,
      usuario = `Nombre completo del usuario`,
      usuario_afectado = `Usuario afectado`,
      contexto = `Contexto del evento`,
      componente = `Componente`,
      evento = `Nombre evento`,
      descripcion = `Descripción`,
      origen = `Origen`,
      ip = `Dirección IP`
    )

  # Conversión variable Hora 
  logdata <- logdata %>%
    mutate(
      hora = str_replace(hora, ",", ""), #elimino la coma 
      hora = dmy_hms(hora), #texto en formato fecha-hora 
    )


  #Creación columnas fecha, hora_dia y dia_semana
  logdata <- logdata %>%
    mutate(
      fecha = as_date(hora),
      hora_dia = hour(hora),
      dia_semana = wday(hora, label = TRUE)
    )

  # Ordeno los registros por fecha y hora de más antigup a más reciente
  logdata <- logdata %>%
    arrange(hora)

  return(logdata)
}
```

```{r}
#Como se veria el dataset ya limpio y organizado
logdata <- read_csv("data/logs_moodle_anon.csv")
logs <- procesar_logs_moodle(logdata)

```

```{r}
# Comprobamos que los tipos de las variables son correctos y vemos mediante summary si sus valores son coherentes para comprobar definitivamente.
summary(logs)

```

```{r}
#Analizamos los datos perdidos(NA) de cada una de las variables del .csv
na_por_variable <- logs %>%
  summarise(across(everything(), ~sum(is.na(.)))) %>%
  pivot_longer(everything(), 
               names_to = "variable", 
               values_to = "n_NA") %>%
  filter(n_NA > 0)

na_por_variable
```

```{r}
# Tabla 1: Número de eventos por componente
#Esta tabla nos enseña mediante la frecuencia las zonas donde más tráfico hay a la hora del ingreso de un usuario en el aula virtual.
tabla_componentes <- logs %>%
  group_by(componente) %>%
  summarise(Frecuencia = n()) %>%
  arrange(desc(Frecuencia)) %>%
  rename(Componente = componente)

tabla_componentes

```

#Figura
Una vez procesados los datos, resulta fundamental comprender temporalmente cómo interactúan los usuarios con la plataforma. 

```{r figura-actividad, fig.cap = "Actividad en el aula virtual por día de la semana"}
grafico_dias <- logs %>%
  ggplot(aes(x = dia_semana)) +
  geom_bar(fill = "steelblue", color = "black") +
  labs(
    title = "Figura 1: Actividad en el Aula Virtual por día de la semana",
    x = "Día de la semana",
    y = "Cantidad de eventos") 

grafico_dias
```

La Figura \@ref(fig:figura-actividad) muestra la actividad de los alumnos en el aula virtual por día de la semana.
Como se puede observar, existe una mayor actividad en los dias lectivos, que los dias de fin de semana.


