---
title: "PROYECTO TD 2026: FASE 1"
author: "1º GCD, Tratamiento de los Datos"
date: "`r Sys.Date()`"
output:
  bookdown::html_document2:
    fig_caption: yes
    df_print: kable
  bookdown::pdf_document2:
    fig_caption: yes
    df_print: kable
# output:
#   bookdown::pdf_document2:
#     fig_caption: yes
#     latex_engine: xelatex
# header-includes:
lang: es
header-includes:
  - \usepackage{graphicx}
  - \usepackage{fancyhdr}
  - \usepackage{caption}
  - \addto\captionsspanish{\renewcommand{\tablename}{Tabla}}
  - \pagestyle{fancy}
  - \fancyhf{}
  - \renewcommand{\headrulewidth}{0.5pt}
  - \renewcommand{\footrulewidth}{0.4pt}
editor_options: 
  markdown: 
    wrap: 72
---

# Documento RMarkdown con Referencias en Español

**IMPORTANTE**:
`dejar siempre al menos una línea entre la celda de código`
`y el texto Rmarkdown. Sino no pondrá correctamente las referencias`

ESTE RMD SE USARÁ PARA MANIPULAR LOS DATOS, LUEGO PASAREMOS TODA LA
INFORMACIÓN AL ESQUELETO mdpi modificado
<https://aulavirtual.uv.es/mod/resource/view.php?id=3579580>

```{r setup, include=FALSE}
knitr::opts_chunk$set(echo = FALSE, warning = FALSE, message = FALSE)
```

#INTRODUCCIÓN

La plataforma Moodle se ha vuelto el corazón de la universidad. Lo más
interesante es que sin darnos cuenta dejamos huella en ella cada vez que
entramos. Nuestro equipo va a sacar información de ese caos de datos.

Encontraremos números y registros brutos que no hay quien los entienda.

¡Pero con el curso de Tratamiento de Datos estamos adqui-riendo la
capacidad de conseguirlo!

Nos centraremos en tres apartados:

Filtrar y ordenar los datos para tratar datos reales.

Obtener conclusiones de los datos gracias a la información substraida.

Graficar y crear dashboards fáciles de entender para el ojo humano.

El objetivo es que los profesores dejen de trabajar a ciegas. Con estos
datos en mano podrán organizar las clases y los materiales sabiendo cómo
interactúan de verdad sus alumnos y no cómo creemos que lo hacen.

#LIBRERÍAS

```{r}
###REVISAR EL ARCHIVO paketes.R
library(readr)
library(dplyr)
library(lubridate)
library(stringr)
library(forcats)
library(tidyr)
library(rticles)
library(kableExtra)
library(ggplot2)
```

#CARGA DE DATOS

```{r}
logdata <- read_csv("data/logs_moodle_anon.csv", 
    na = "NA")

#head(logdata)
#tail(logdata)
```

El conjunto de datos inicial consta de 109746 registros y 9 variables,
correspondientes a eventos de la plataforma Moodle. Las variables
incluyen información temporal, de usuario y de contexto del evento.



#PREGUNTAS A RESPONDER:

1.  ¿A qué hora del día se concentran más los alumnos?

2.  ¿Qué días de la semana hay menos actividad en la plataforma?

3.  ¿Cuáles son los materiales o apartados que casi nadie utiliza?

4.  ¿Los alumnos entran a Moodle antes de que empiece la clase o
    después?

5.  ¿Qué usuario se ha conectado más veces entre las 01:00 y 05:00?

6.  ¿Qué tipo de eventos son los más frecuentes en Moodle y cuáles 
       generan mayor carga en el sistema?

7.  ¿Qué tipo de dispositivo o método de acceso utilizan más los alumnos...
       (web, móvil, app, API, etc.)?
       
8.  ¿Qué acciones realiza más el usuario dentre del componente Sistema?


#PROCESAMIENTO:

```{r}
#Definimos una función llamada procesa_logs_moodle. Esta función está diseñada 
#para leer, limpiar y transformar un archivo de logs de Moodle, convirtiendo los
#datos en un data frame estructurado y listo para su análisis. 
#La función no utiliza realmente el algumento de entrada,
#ya que carga directamente el archivo csv predefinido con los logs.

procesar_logs_moodle <- function(logdata) {
  logdata <- read_csv("data/logs_moodle_anon.csv")
  
#Renombramos las columnas, para que sean más manejables, quitando espacios o 
#cambiando los nombres más largos a otros más cortos
  logdata <- logdata %>%
    rename(
      hora = `Hora`,
      usuario = `Nombre completo del usuario`,
      usuario_afectado = `Usuario afectado`,
      contexto = `Contexto del evento`,
      componente = `Componente`,
      evento = `Nombre evento`,
      descripcion = `Descripción`,
      origen = `Origen`,
      ip = `Dirección IP`
    )

  # Conversión variable Hora 
  logdata <- logdata %>%
    mutate(
      hora = str_replace(hora, ",", ""), #elimino la coma 
      hora = dmy_hms(hora), #texto en formato fecha-hora 
    )


  #Creación columnas fecha, hora_dia y dia_semana
  logdata <- logdata %>%
    mutate(
      fecha = as_date(hora),
      hora_dia = hour(hora),
      dia_semana = wday(hora, label = TRUE)
    )

  # Ordeno los registros por fecha y hora de más antiguo a más reciente
  logdata <- logdata %>%
    arrange(hora)

  return(logdata)
}
```

#DATASET LIMPIO:

```{r}
#Como se veria el dataset ya limpio y organizado
logdata <- read_csv("data/logs_moodle_anon.csv")
logs <- procesar_logs_moodle(logdata)

```

#SUMMARY:

```{r}
#Comprobamos que los tipos de las variables son correctos y vemos mediante 
#summary si sus valores son coherentes.
summary(logs)

```

#ANÁLISIS DE NA's:

```{r}
#Analizamos los datos perdidos(NA) de cada una de las variables del .csv
na_por_variable <- logs %>%
  summarise(across(everything(), ~sum(is.na(.)))) %>%
  pivot_longer(everything(), 
               names_to = "variable", 
               values_to = "n_NA") %>%
  filter(n_NA > 0)

na_por_variable
```
Faltan algunos datos en el conjunto, pero como la cantidad es insignificante, no necesitamos usar métodos complejos para rellenarlos (imputación). Simplemente los ignoraremos al hacer los cálculos usando funciones como na.rm = TRUE.

#PREGUNTA 1
#APLICADO A

```{r figura-horas, fig.cap = "Actividad en el Aula Virtual por hora del día"}
logs %>%
  ggplot(aes(x = hora_dia)) +
  geom_bar(fill = "darkblue", color = "black") +
  scale_x_continuous(breaks = 0:23) + labs(
    x = "Hora del día",
    y = "Número de eventos"
  ) +
  theme_minimal()
```

La Figura \@ref(fig:figura-horas) muestra la evolución temporal de la
actividad durante el curso. La línea roja representa la tendencia
general. Se pueden apreciar picos de actividad que coinciden con fechas
próximas a entregas o evaluaciones.


#PREGUNTA 2:
```{r figura-actividad, fig.cap = "Actividad en el aula virtual por día de la semana"}

grafico_dias <- logs %>%
  ggplot(aes(x = dia_semana)) +
  geom_bar(fill = "steelblue", color = "black") +
  labs(
    title = "Figura 1: Actividad en el Aula Virtual por día de la semana",
    x = "Día de la semana",
    y = "Cantidad de eventos") 

grafico_dias
```

La Figura \@ref(fig:figura-actividad) muestra la actividad de los
alumnos en el aula virtual por día de la semana. Como se puede observar,
existe una mayor actividad en los dias lectivos, que los dias de fin de
semana.


#ANÁLISIS TEMPORAL:

```{r tabla-analisistemp}
# Actividad por hora del día
tabla_actividad_hora<- logs %>%
  count(hora_dia) %>%
  rename(hora = hora_dia, eventos = n)

knitr::kable(
  tabla_actividad_hora,
  caption = "Interacción en el aula virtual en diferentes horas",
  booktabs = TRUE
)
```

La tabla \@ref(tab:tabla-analisistemp) muestra los momentos en los que
los usuarios interactúan más con la plataforma. Esto permite identificar
franjas horarias de mayor y menor uso.


# PREGUNTA 3:
#TABLA DE FRECUENCIA SEGÚN APARTADOS DEL AULA VIRTUAL:

```{r tabla-componentes}

tabla_componentes <- logs %>%
  group_by(componente) %>%
  summarise(Frecuencia = n()) %>%
  arrange(desc(Frecuencia)) %>%
  rename(Componente = componente)


knitr::kable(
  tabla_componentes,
  caption = "Apartados más visitados del Aula Virtual.",
  booktabs = TRUE
)
```

La Tabla \@ref(tab:tabla-componentes) muestra el ranking de uso por
componentes.

Una vez procesados los datos, resulta fundamental comprender
temporalmente cómo interactúan los usuarios con la plataforma.

# PREGUNTA 4:
# PROCESAMIENTO DE CONEXIONES RESPECTO AL HORARIO DE CLASES

```{r tabla-antes-despues}

logs_clase <- logs %>%
  # Filtramos solo días lectivos (Lunes a Viernes)
  filter(wday(hora, week_start = 1) %in% 1:5) %>%  
  mutate(
    franja = case_when(
      hora_dia < 9                  ~ "Antes de clase (00:00-08:59)",
      hora_dia >= 9 & hora_dia < 14 ~ "Durante clase (09:00-13:59)",
      hora_dia >= 14                ~ "Después de clase (14:00-23:59)"
    ),
    franja = factor(franja, levels = c(
      "Antes de clase (00:00-08:59)",
      "Durante clase (09:00-13:59)",
      "Después de clase (14:00-23:59)"
    ))
  )

tabla_franjas <- logs_clase %>%
  group_by(franja) %>%
  summarise(Frecuencia = n()) %>%
  mutate(Porcentaje = round(Frecuencia / sum(Frecuencia) * 100, 2)) 

tabla_franjas
```



La Tabla \@ref(tab:tabla-antes-despues) muestra la distribución de eventos 
según la franja horaria en días lectivos. Permite identificar si los alumnos 
acceden a la plataforma principalmente antes, durante o después del horario 
de clase (09:00-14:00).

```{r grafico-franjas, fig.cap = "Conexiones al Aula Virtual según horario de clase"}

grafico_clase <- tabla_franjas %>%
  ggplot(aes(x = franja, y = Frecuencia)) +
  geom_col(fill = "steelblue", color = "black") + 
  labs(
    title = "Actividad en el Aula Virtual respecto a las clases",
    x = "Franja horaria",
    y = "Número de eventos"
  ) +
  theme_minimal() 

grafico_clase
```

La Figura \@ref(fig:figura-antes-despues) muestra que la mayor parte de la 
actividad se concentra en el horario de clase. Como se puede observar, 
los alumnos acceden principalmente en clase, lo que sugiere que 
utilizan el Aula Virtual para seguir o completar tareas en las sesiones 
presenciales.

## PREGUNTA 5
```{r tabla-usuario-nocturno, tab.cap= "Usuarios con más conexiones entre las 01:00 y las 05:00"}
# USUARIO CON MÁS CONEXIONES ENTRE 01:00 Y 05:00

tabla_usuario_nocturno <- logs %>%
  filter(hora_dia >= 1 & hora_dia < 5) %>%
  group_by(usuario) %>%
  summarise(Conexiones = n()) %>%
  arrange(desc(Conexiones)) %>%
  head(5) %>%
  rename(Usuario = usuario)

knitr::kable(
  tabla_usuario_nocturno,
  caption = "Usuarios con más conexiones entre las 01:00 y las 05:00",
  booktabs = TRUE
)
```

La Tabla \@ref(tab:tabla-usuario-nocturno) muestra los usuarios que más 
veces se han conectado a la plataforma en la franja horaria de madrugada 
(01:00-05:00). Esto permite identificar qué usuario tiene un uso más 
atípico de la plataforma fuera del horario habitual académico.
Hemos detectado usuarios con una actividad extrema de madrugada y, para que no distorsionen los promedios generales, hemos decidido separarlos del grupo principal para analizarlos de forma independiente.

#PREGUNTA 6:

```{r tabla-eventos, fig.cap = "Eventos más frecuentes registrados en Moodle"}
tabla_eventos <- logs %>%
  group_by(evento) %>%
  summarise(Frecuencia = n()) %>%
  arrange(desc(Frecuencia)) %>%
  rename(Evento = evento)

knitr::kable(
  tabla_eventos,
  caption = "Eventos más frecuentes registrados en Moodle",
  booktabs = TRUE
)
``` 

```{r grafica-modulo, fig.cap = "Tipos de módulo más vistos dentro del Aula Virtual"}
# filtramos solo los registros del evento "Módulo de curso visto". Para diferenciar
tabla_modulos_vistos <- logs %>%
  filter(evento == "Módulo de curso visto") %>%
  group_by(componente) %>%
  summarise(Frecuencia = n()) %>%
  arrange(desc(Frecuencia)) %>%
  rename(Componente = componente)

knitr::kable(
  tabla_modulos_vistos,
  caption = "Tipos de módulo más vistos dentro del Aula Virtual",
  booktabs = TRUE
)
  
```

La Tabla\@ref(tab:subanalisis-modulo) muestra qué componentes específicos 
se visitan con mayor frecuencia dentro del evento “Módulo de curso visto”.
Cada registro de este tipo representa una visualización de
un recurso o actividad dentro de un curso 
de Moodle (por ejemplo, tareas, cuestionarios, foros o archivos).

Este análisis complementa la Figura\@ref(fig:grafico-eventos) 
al revelar qué tipo de materiales concentran la atención de los estudiantes.
Si los módulos más vistos son tareas o cuestionarios, indica un uso orientado 
a la evaluación; si predominan los recursos o páginas, sugiere un enfoque 
más informativo.

Visualización de los datos:

```{r grafico-eventos, fig.cap = "Distribución de los eventos más frecuentes en Moodle"}
logs %>%
  count(evento) %>%
  arrange(desc(n)) %>%
  slice_head(n = 15) %>%   # mostramos los 15 más frecuentes para mayor claridad
  ggplot(aes(x = reorder(evento, n), y = n)) +
  geom_col(fill = "steelblue", color = "black") +
  coord_flip() +
  labs(
    title = "Eventos más frecuentes en Moodle",
    x = "Tipo de evento",
    y = "Número de registros"
  ) +
  theme_minimal()

```
Visualización de los datos "Módulo de curso visto":

```{r grafico-modulos-vistos, fig.cap = "Tipos de módulo más vistos dentro del Aula Virtual"}
logs %>%
  filter(evento == "Módulo de curso visto") %>%
  count(componente) %>%
  arrange(desc(n)) %>%
  slice_head(n = 15) %>%   # mostramos los 15 más frecuentes
  ggplot(aes(x = reorder(componente, n), y = n)) +
  geom_col(fill = "darkblue", color = "black") +
  coord_flip() +
  labs(
    title = "Tipos de módulo más vistos dentro del Aula Virtual",
    x = "Componente",
    y = "Número de visualizaciones"
  ) +
  theme_minimal()

```
La Figura\@ref(fig:grafico-modulos-vistos) complementa la tabla anterior 
mostrando visualmente qué tipos de módulos son más consultados dentro 
del evento “Módulo de curso visto”.
Este gráfico permite identificar de forma clara si los estudiantes acceden
más a:

recursos (PDF, páginas, archivos),

tareas,

cuestionarios,

foros,

o cualquier otro componente del curso.

Este análisis ayuda a comprender qué materiales son realmente utilizados y 
cuáles podrían requerir revisión, reorganización o mejora 
por parte del profesorado.

#PREGUNTA 7:

```{r tabla-origen, fig.cap = "Origen de los accesos a Moodle"}
tabla_origen <- logs %>%
  group_by(origen) %>%
  summarise(Frecuencia = n()) %>%
  arrange(desc(Frecuencia)) %>%
  rename(Origen = origen)

knitr::kable(
  tabla_origen,
  caption = "Origen de los accesos a Moodle",
  booktabs = TRUE
)

```

La Tabla \@ref(tab:tabla-origen) muestra la distribución de accesos según
el tipo de dispositivo o método de entrada utilizado por los estudiantes.
La variable origen permite distinguir si los usuarios acceden desde:

navegadores web,

dispositivos móviles,

la app oficial,

servicios internos o API,

u otros métodos de conexión.

Este análisis revela cómo interactúan realmente los alumnos con la plataforma, 
lo cual es útil para adaptar materiales, mejorar la accesibilidad
y comprender hábitos digitales.

Visualización:

```{r grafico-origen, fig.cap = "Distribución de accesos según el origen del dispositivo"}
logs %>%
  count(origen) %>%
  arrange(desc(n)) %>%
  ggplot(aes(x = reorder(origen, n), y = n)) +
  geom_col(fill = "steelblue", color = "black") +
  coord_flip() +
  labs(
    title = "Origen de los accesos a Moodle",
    x = "Tipo de acceso",
    y = "Número de eventos"
  ) +
  theme_minimal()

```
La Figura \@ref(fig:grafico-origen) permite visualizar de forma clara qué 
métodos de acceso son los más utilizados.
Si predominan los accesos desde navegador web, indica un uso más tradicional 
desde ordenador; si destacan los accesos móviles, sugiere que los estudiantes 
consultan Moodle en movimiento o fuera del aula.
Nuestra conclusión es muy clara. Predomina el uso web... 

#PREGUNTA 8: # Qué acciones realiza más el usuario dentre del componente Sistema?
```{r acciones-usuarios-sistema, fig.cap= "Acciones más frecuentes dentro del componente Sistema"} 
sistema_eventos <- logdata %>%
  filter(Componente == "Sistema") %>%
  group_by(`Nombre evento`) %>%
  summarise(total = n()) %>%
  arrange(desc(total)) %>%
  slice(1:10)

# Gráfico
ggplot(sistema_eventos, aes(x = reorder(`Nombre evento`, total), y = total)) +
  geom_bar(stat = "identity", fill = "steelblue") +
  geom_text(aes(label = total), hjust = -0.1, size = 4) +
  coord_flip() +
  scale_y_continuous(expand = expansion(mult = c(0, 0.15))) +
  labs(
    title = "Acciones más frecuentes dentro del componente Sistema",
    x = NULL,
    y = "Número de eventos"
  ) +
  theme_minimal(base_size = 13) +
  theme(
    legend.position = "none",
    axis.text.y = element_text(size = 11),
    
    panel.grid.major.y = element_blank()
  )
```
La Figura \@ref(fig:acciones-usuarios-sistema) muestra las interacciones más frecuentes registradas en el sistema, integrando la actividad tanto de estudiantes como de personal docente. Como obsevamos en el gráfico la acción predominante es "Curso Visto" con 20.430 registros, esta acción se registra cada vez que un usario accede a la página principal de la asignatura.